ACORDAO-COMPLETO-2418145

ACÓRDÃO 5927/2021 ATA 11/2021 - SEGUNDA CÂMARA

VISTOS, relatados e discutidos estes autos que apreciam Recurso de Reconsideração interposto por Anna Flávia de Senna Franco, contra o Acórdão 12530/2019-TCU-Segunda Câmara (rel. min. subst. André Luís de Carvalho) ;
ACORDAM os Ministros do Tribunal de Contas da União, reunidos em Sessão da 2ª Câmara, ante as razões expostas pelo Relator, e com fundamento nos arts. 32, inciso I e 33, da Lei 8.443/1992, c/c o artigo 285, caput e § 2º, do Regimento Interno do TCU em:
9.1. conhecer do Recurso de Reconsideração interposto por Anna Flávia de Senna Franco contra o Acórdão 12530/2019-TCU-Segunda Câmara e, no mérito, dar-lhe provimento, para que suas contas sejam julgadas regulares com ressalva, com quitação, nos termos dos arts. 16, inciso II, e 18 da Lei 8.443/1992, excluindo-se a multa que lhe foi aplicada;
9.2. dar ciência desta deliberação à recorrente e ao Instituto Chico Mendes de Conservação da Biodiversidade (ICMBio) .

Recurso de reconsideração interposto por Anna Flávia de Senna Franco (peça 125), na condição de Diretora de Planejamento, Administração e Logística do Instituto Chico Mendes de Conservação da Biodiversidade (ICMBio), contra o Acórdão 12.530/2019-2ª Câmara (peça 119), da relatoria do Ministro André de Carvalho

Segunda Câmara

Instituto Chico Mendes de Conservação da Biodiversidade.

3. Interessados/Responsáveis/Recorrentes:
3.1. Responsáveis: Anna Flavia de Senna Franco (XXX.319.886-XX); Claudio Carrera Maretti (XXX.699.298-XX); Fernando Dal Ava (XXX.509.826-XX); Gustavo Costa Rodrigues (XXX.495.371-XX); Joao Arnaldo Novaes Junior (XXX.167.994-XX); José Lopes de Sousa (XXX.945.791-XX); Leonardo Tortoriello Messias (XXX.569.800-XX); Lilian Leticia Mitiko Hangae (XXX.139.268-XX); Marcelo Marcelino de Oliveira (XXX.981.744-XX); Renato Jose Rivaben de Sales (XXX.080.228-XX); Roberto Ricardo Vizentin (XXX.436.681-XX); Rogério Guimarães (XXX.955.310-XX); Sérgio Brant Rocha (XXX.721.066-XX).
3.2. Recorrente: Anna Flavia de Senna Franco (XXX.319.886-XX).

13.1. Ministros presentes: Bruno Dantas (Presidente), Augusto Nardes, Aroldo Cedraz (Relator) e Raimundo Carreiro.
13.2. Ministros-Substitutos presentes: Marcos Bemquerer Costa e André Luís de Carvalho.

AROLDO CEDRAZ

Ministro-Substituto André Luís de Carvalho.

Adoto como Relatório a instrução de mérito de lavra de auditor da Secretaria de Recursos à peça 136, a qual contou com anuência do corpo diretivo da unidade à peça 137:
"INTRODUÇÃO
1.	Trata-se de recurso de reconsideração interposto por Anna Flávia de Senna Franco (peça 125) , na condição de Diretora de Planejamento, Administração e Logística do Instituto Chico Mendes de Conservação da Biodiversidade (ICMBio) , contra o Acórdão 12530/2019-TCU-Segunda Câmara (peça 119) , da relatoria do Ministro André de Carvalho, com o seguinte teor:
9.1. julgar irregulares as contas de Anna Flávia de Senna Franco, nos termos dos arts. 1º, I, 16, III, 'b', 19, parágrafo único, e 23, III, da Lei nº 8.443, de 1992, para lhe aplicar a multa prevista no art. 58, I e II, da Lei nº 8.443, de 1992, sob o valor de R$ 10.000,00 (dez mil reais) , com a fixação do prazo de 15 (quinze) dias, contados da notificação, para comprovar, perante o Tribunal (art. 214, III, 'a', do RITCU) , o recolhimento da dívida em favor do Tesouro Nacional, atualizada monetariamente na forma da legislação em vigor;
9.2. autorizar, caso requerido, nos termos do art. 26 da Lei n.º 8.443, de 1992, e do art. 217 do RITCU, o parcelamento da dívida fixada por este Acórdão em até 36 (trinta e seis) parcelas mensais e sucessivas, com a atualização monetária e os correspondentes acréscimos legais, esclarecendo à responsável que a falta de pagamento de qualquer parcela importará no vencimento antecipado do saldo devedor, sem prejuízo das demais medidas legais;
9.3. autorizar, desde logo, a cobrança judicial da dívida fixada por este Acórdão, nos termos do art. 28, II, da Lei n.º 8.443, de 1992, diante do não atendimento à notificação;
9.4. julgar regulares, com ressalva, as contas de Cláudio Carrera Maretti e Roberto Ricardo Vizentin, nos termos dos arts. 1º, I, 16, II, e 23, II, da Lei n.º 8.443, de 1992, dando-lhes quitação;
9.5. julgar regulares as contas de Fernando Dal Ava, Gustavo Costa Rodrigues, João Arnaldo Novaes Junior, José Lopes de Sousa, Leonardo Tortoriello Messias, Lilian Letícia Mitiko Hangae, Marcelo Marcelino de Oliveira, Renato José Rivaben de Sales, Rogério Guimarães e Sérgio Brant Rocha, nos termos dos arts. 1º, I, 16, I, 17 e 23, I, da Lei n.º 8.443, de 1992, dando-lhes quitação plena;
9.6. determinar que o ICMBio adote as medidas cabíveis para promover o desconto em folha de pagamento para a dívida fixada por este Acórdão em desfavor de Anna Flávia de Senna Franco, nos termos do art. 28, I, da Lei nº 8.443, de 1992, em face da eventual manutenção de vínculo atual como servidora federal regida pela Lei nº 8.112, de 1990, diante do não atendimento à notificação para o recolhimento da referida dívida;
9.7. determinar, nos termos do art. 16 da Lei n.º 8.443, de 1992, que, nas futuras contratações, o ICMBio abstenha-se de promover a adesão à ata de registro de preços, como ocorrido na adesão à Ata de Registro de Preço n.º 73/2014 do TSE, diante das falhas de planejamento, da não comprovação da vantagem econômica da subsequente contratação, da diferença entre os ambientes computacionais das unidades e da incompatibilidade entre os serviços previstos na ata e as reais necessidades do ICMBio, em desacordo, por exemplo, com as orientações indicadas pelos arts. 4º e 9º, § 2º, da então vigente IN SLTI-MP n.º 4, de 2014, e com os ditames do art. 22 do Decreto n.º 7.892, de 2013; e
9.8. determinar que a unidade envie a cópia deste Acórdão, com o Relatório e a Proposta de Deliberação, ao Instituto Chico Mendes de Conservação da Biodiversidade, para ciência e adoção da providência suscitada pelo item 9.7 deste Acórdão, dispensando a unidade técnica de promover o monitoramento sobre a determinação proferida pelo referido item 9.7 deste Acórdão.
HISTÓRICO
2.	Trata-se, originalmente, de processo de contas anuais do Instituto Chico Mendes de Conservação da Biodiversidade (ICMBio) , relativo ao exercício de 2015. 
2.1.	A unidade de Controle Interno realizou a auditoria de gestão referente ao exercício de 2015 (peça 6) , manifestando-se pela regularidade com ressalva das contas de alguns responsáveis, inclusive a ora recorrente, e pela regularidade das contas dos demais responsáveis (peça 7) , no que foi acompanhada pelo dirigente de controle interno (peça 8) .
2.2.	 Tendo por base análise empreendida pelo órgão do controle interno, a unidade técnica propôs o julgamento pela regularidade, com ressalva, para as contas de Roberto Ricardo Vizentin e Cláudio Carrera Maretti, Anna Flávia de Senna Franco e José Lopes de Sousa, sem prejuízo da regularidade para as contas dos demais responsáveis (peça 11) .  
2.3.	O MP/TCU, no entanto, discordou da aludida proposta, ao verificar que as falhas relatadas no item 2.1.3.1 do Relatório de Auditoria da CGU (Peça 6, p. 59-83) constituiriam irregularidades graves, razão pela qual propôs determinar a identificação e, se fosse o caso, a audiência dos responsáveis pelo processo de contratação da CTIS Tecnologia S/A, por meio de adesão irregular à Ata de Registro de Preço (ARP) 73/2014 do TSE (peça 14) , proposta que teve a anuência do relator (peça 15) , tendo sido concretizada por meio da instrução à peça 98. 
2.4.	Após analisar as informações e documentos encaminhados, em resposta a diligências (peças 16 e 90) realizadas ao ICMBio, a unidade técnica realizou audiência dos seguintes gestores dessa instituição: Anna Flávia de Senna Franco, então Diretora de Planejamento, Administração e Logística, por ter autorizado o procedimento para a contratação da CTIS, por meio da adesão à ARP 73/2014,  de Carlos Roberto Lacerda Cunha, então Coordenador de Tecnologia da Informação (TI) , e de Paulo Roberto de Araújo, então Coordenador-Geral de Administração de TI, por terem contribuído para a ocorrência das falhas de planejamento e, assim, propiciado a adesão à ARP 73/2014, tendo as suas defesas sido acostadas às Peças 111, 113 e 114.
2.5.	Após a análise das razões de justificativas, a unidade técnica propôs a regularidade, com ressalva, para as contas de Roberto Ricardo Vizentin, Cláudio Carrera Maretti e Anna Flávia de Senna Franco, sem prejuízo de julgar regulares as contas dos demais responsáveis (peça 115) , tendo o MP/TCU anuído a essa proposta (peça 118) . 
2.6.	O Relator incorporou, parcialmente, a proposta referida no item anterior, porém, deliberando pela irregularidade das contas de Anna Flávia de Senna Franco, com aplicação da multa prevista no art. 58, I e II, da Lei 8.443, de 1992, por concluir que a gestora incorreu em grave infração à norma legal orçamentário-financeira, especialmente por não ter sido tomadas as medidas necessárias para se verificar a vantajosidade econômica da referida adesão à ata, consoante explicitado no item 7 do voto do relator (peça 120) .
2.7.	Inconformada, Anna Flávia de Senna Franco, representada pela Procuradoria-Geral Federal na forma da Lei Complementar 73/1993 e da Lei 10.480/2002, bem como da Portaria PGF 911, de 10/12/2018, interpôs recurso de reconsideração, requerendo a reforma do acórdão recorrido para que suas contas sejam julgadas regulares com ressalva (peça 125) .
ADMISSIBILIDADE
3.	Reitera-se o exame preliminar de admissibilidade (peça 128) , ratificado pelo Ministro-Relator Aroldo Cedraz (peça 131) , que concluiu pelo conhecimento do recurso, com a suspensão dos efeitos dos itens 9.1, 9.3 e 9.6  do Acórdão 12530/2019-TCU-Segunda Câmara em relação à recorrente, nos termos do artigo 32, I, e 33, da Lei 8.443/1992, c/c o artigo 285 do Regimento Interno do TCU (RI/TCU) . 
MÉRITO
4.	Delimitação
4.1.	 Constituem objeto do recurso analisar se cabe o julgamento pela irregularidades das contas relativas ao exercício de 2015, de Anna Flávia de Senna Franco, na condição de Diretora de Planejamento, Administração e Logística do Instituto Chico Mendes de Conservação da Biodiversidade (ICMBio) .
5.	Se cabe a responsabilização da recorrente (peça 125, p. 2-8) 
 5.1. Embora admita a ocorrência de impropriedades na contratação da Empresa CTIS por meio da adesão à ARP 73/2014, a recorrente afirma que não seria correto responsabilizá-la por essas falhas, com base nos seguintes argumentos:
	a) todo o material instrutório, técnico e jurídico, produzido pelos setores que subsidiaram a decisão de autorização da contratação foram dotados de aparente consistência e convergência com as necessidades do ICMBio e regras vigentes, sem erro grosseiro que exigisse da gestora maior dever de cuidado, tendo em vista que:
	a.1) praticou o ato administrativo de acordo com as informações que as áreas especificas responsáveis pela condução da fase interna da contratação, técnica e jurídica, indicaram nos documentos de planejamento, avaliação de preço e adequabilidade do objeto às necessidades do ICMBio;
	a.2) os detalhes técnicos foram analisados pela cadeia hierárquica subordinada à recorrente, cabendo à diretoria a análise de mérito, de oportunidade e conveniência, de legalidade e do cumprimento do objeto;
	a.3) não seria razoável esperar que a diretora da área analisasse detidamente cada uma das peças a ponto de identificar a presença de trechos copiados de outro certame; 
	a.4) os principais elementos disponíveis no processo de contratação para subsidiar a avaliação da legalidade, conveniência e oportunidade de se optar pela adesão foram o estudo técnico preliminar, o termo de referência (TR) e seus anexos que não apresentaram inconsistências (peça 22, p. 7-189) .
	a.5) os anexos do TR apresentam, entre outros: o catálogo de serviços contemplados na contratação, o perfil requerido dos profissionais que deveriam ser alocados no projeto, as metodologias de engenharia de software, de gestão de projetos e de gestão de processos de negócio utilizadas pelo ICMBio, a relação de sistemas de informação da autarquia e seu ambiente computacional, os quais, tomados em conjunto, são coerentes entre si;
	a.6) os profissionais requeridos tinham perfil condizente para atuar nos serviços contratados, que por sua vez guardavam relação com as metodologias, sistemas e parque computacional do Instituto; 
	a.7) para detectar as falhas apontadas pela CGU, a gestora deveria comparar o ambiente computacional do TSE com o do ICMBio, bem como os serviços demandados em cada caso, e ser capaz de identificar incompatibilidades, o que, em função da natureza técnica da questão, somente poderia ser feito pela área técnica da autarquia;
	b) não se pode afirmar quer o dever de planejamento foi violado, tendo em vista que:
	b.1) a CGU não constatou ausência de material de planejamento, (fases para a contratação de TI) , mas sim falta de produção de material próprio do ICMBio, na medida em que o órgão adotou aqueles elaborados pelo gestor da ata;
	b.2) o material que constitui o planejamento para a contratação constou do processo administrativo, estando alinhado ao PDTI e ao planejamento estratégico da instituição;  
	b.3) não havia indícios de erro grosseiro ou oculto que pudesse ser detectado de plano pela gestora;	
	b.4) do ponto de vista formal, o planejamento foi realizado, e as peças técnicas que deveriam compor o processo estavam presentes, conforme lista de verificação constante do processo de contratação (peça 23, 119-121) ;
	c) sobre a não demonstração da vantajosidade:
	c.1) na mesma linha, a área técnica do TCU compreendeu que a depuração das conclusões sobre a vantajosidade no que se refere a itens específicos presentes no edital do pregão, que não aproveitariam ao ICMBio e tornavam mais onerosa a contratação, não poderia ser feita pela recorrente, porque exigia refinamento técnico em área específica de tecnologia e do mercado respectivo que não se poderia se esperar da autoridade decisória;
	c.2) a pesquisa de preço realizada com a busca de contratos similares no mercado, em conformidade com a IN 05/2014, foi confeccionada pelo setor responsável, sendo razoável aceitar que a análise da economicidade da contratação feita pela recorrente resumiu-se a verificar que a pesquisa de preços realizada pelo ICMBio constatou preços de mercado superiores aos da ARP 73/2014; dificilmente teria como ir além e avaliar a compatibilidade técnica entre os serviços propostos em cada caso;
	c.3) foi essa mesma avaliação de vantagem econômica que a Procuradoria Federal Especializada (PFE-ICMBio) , realizou, quando, por meio do Parecer 168/2015, registrou que a vantajosidade foi demonstrada por meio do mapa comparativo apresentado, sem adentrar, da mesma forma, e questões técnicas da contratação;
	c.4) o voto do relator acolheu as conclusões técnicas, parcialmente, para afastar as impropriedades de 'ausência de planejamento' e de "incompatibilidade entre os serviços objeto da ATR e as necessidade do ICMBio", mantendo como causa para a não aprovação das contas, a não adoção de medidas cabíveis para verificar e demonstrar a vantagem econômica da referida adesão à ata, ainda que a contratação tenha atendido às necessidades da administração; 
	c.5) reconheceu que não houve prejuízo na medida em que o objeto do contrato coincidiu com as necessidades da administração, mas não afastou a responsabilidade sob o argumento de não comprovação da vantajosidade;
	c.6) as 'medidas cabíveis' que o julgado entendeu não concretizadas pela gestora, em verdade, foram sim realizadas no âmbito das competências da sua diretoria;
	d) a unidade técnica, à peça 115, após registrar que não seria correto responsabilizar a ex-diretora pelas falhas técnicas verificadas na contratação, considerando as deficiências identificadas pela CGU na gestão de TI do ICMBio e no planejamento das contratações, desde 2013, o que teria concorrido para a adesão indevida à ARP 73/2014, reconheceu que:
	d.1) a gestora trouxe aos autos documentos que demonstram os esforços de sua administração para ampliar a capacidade técnica do setor de TI, por meio da solicitação de servidores, funções comissionadas ou gratificações, solicitação de realização de concurso público, criação de comitê gestor de TI e instituição da política de segurança da informação e comunicação, conforme peça 113, p. 5-6 e 26-148) ; e
	d.2) no exercício de 2015, houve ações implementadas pela ex-diretora em relação às questões mais críticas identificadas na gestão anterior - recursos humanos e contratações de TI, conforme trecho transcrito à peça 125, p. 5;  
	e) A CGU também reconheceu:
	e.1) os esforços realizados pela ex-diretora do ICMBio em sua gestão, entre 2013 e 2015, para o cumprimento das recomendações, conforme explicitado no Relatório Anual de Contas 201600756, referente ao exercício de 2015, conforme trecho transcrito à pela 125, p. 5;
	e.2) que não foi constatado ocorrência de dano ao erário, conforme item 2.12, do Relatório de prestação de contas;
	f) não houve descumprimento do alerta da CGU quanto à possível inviabilidade da adesão à ata de registro de preços do TSE, feito em 28/8/2015 (peça 6, p. 68) , pois essa recomendação foi posterior à participação da recorrente no processo, quando, em 13/5/2015, autorizou a contratação (peça 113, p. 9 e 153) ;  
	g) conforme trechos transcritos à peça 125, p. 5, a jurisprudência exemplificada nos Acórdão 10616/2019-TCU-Segunda Câmara, Rel. Augusto Nardes e 4843/2017-1ª Câmara, José Múcio assegura que não se responsabiliza o gestor em caso de vícios ocultos, como a situação em tela em que o processo estava instruído como deveria;
	h) conforme trecho transcrito à peça 125, p. 6, o precedente trazido no Acórdão 1941/2019-TCU-Plenário, Rel. Augusto Nardes, exemplifica que apenas em caso de dolo ou erro grosseiro se justifica a responsabilização;
	i) o ato impugnado aparentava higidez, inclusive com procedimento para a comprovação de vantajosidade na contratação; não se afigura razoável, portanto, exigir que os gestores superiores adentrem no detalhamento de todo processo que chega à sua mesa, o que levaria à repetição de esforços e inviabilizaria a operação da própria máquina pública, de modo que, considerando a aparência regular do processo, não há como se concluir pela existência de culpa grave nem de dolo da autoridade neste caso concreto, decorrendo as  impropriedades de vícios ocultos da instrução;
	j) considerando o art. 22, § 1º, da Lei de Introdução às normas do Direito Brasileiro - LINDB, em sua redação atual, devem ser consideradas as circunstâncias práticas que houverem imposto, limitado ou condicionado a ação do agente. No caso, de acordo com trecho do relatório da decisão combatida, havia risco de paralização dos serviços de TI, com consequentes prejuízos volumosos;
	k) a Comissão de Sindicância Administrativa Investigativa instaurada pelo ICMBio, em 24/5/2017, para apurar possível responsabilidade da recorrente, concluiu, em 20/3/2018, pela sua não responsabilização, conforme trecho transcrito à peça 125, p. 7.
Análise
5.2. Os argumentos da recorrente não merecem prosperar. É improcedente sua tentativa de se eximir da responsabilidade que lhe foi imputada, transferindo-a para as áreas técnicas e jurídicas que lhe deram apoio. Isso porque os pareceres técnicos não vinculam o gestor, que tem a obrigação de examiná-los ou pelo menos questioná-los junto à equipe técnica. Desse modo, a decisão tomada com base em pareceres deficientes não afasta, por si só, a responsabilidade do gestor responsável pela decisão por atos considerados irregulares pelo TCU, se os vícios não forem de difícil detecção.
5.3.	Nesse contexto, observa-se, segundo o Decreto 7515/2011, em vigor à época, que estabelecia a estrutura e competências dos gestores do ICMBio, que as atribuições da área e da então Diretora de Planejamento, Administração e Logística abrangiam coordenação, controle e supervisão do sistema de administração dos recursos de TI:
Art. 13. À Diretoria de Planejamento, Administração e Logística compete coordenar, executar, normatizar, controlar, orientar e supervisionar as atividades inerentes aos sistemas federais de planejamento e orçamento, de administração financeira, de contabilidade, de pessoal civil, de serviços gerais, de organização e inovação institucional, de administração dos recursos da informação e informática, de gestão de documentos e arquivos, no âmbito do Instituto, assim como promover o gerenciamento da arrecadação.
Art. 15. Às Diretorias compete planejar, coordenar, acompanhar, avaliar e gerenciar a execução das atividades relativas a um grupamento de processos organizacionais de trabalho estabelecidos para o Instituto nas suas inter-relações técnico-finalísticas e administrativas.
Art. 22. Aos Diretores incumbe supervisionar, coordenar, orientar, acompanhar e avaliar a execução dos assuntos sob sua responsabilidade, assistir ao Presidente no gerenciamento, monitoramento e avaliação das ações do Instituto Chico Mendes, em sua área de atuação e exercer outras atribuições que lhes forem por ele cometidas.  (grifos nossos) 
5.4.	Em relação ao art. 28 da Lei de Introdução à Normas do Direito Brasileiro (LINDB) , a jurisprudência desta Corte vem se inclinando no sentido de considerar que resta configurada a ocorrência de erro grosseiro quando a conduta culposa do agente público se distancia daquela que seria esperada do administrador médio, avaliada no caso concreto (Acórdão 1628/2018-TCU-Plenário, Rel. Benjamin Zymler, 2860/2018-Plenário, Rel. Augusto Shermann e 3327/2019-1ª Câmara, Rel. Vital do Rêgo) . 
5.5.	No caso, a recorrente, como dirigente responsável pela área de planejamento, administração e logística do ICMBio desde 18/4/2013 (peça 11, p. 1) , embora alegue não possuir conhecimento para perceber as inconsistências existentes no processo de contratação, detalhadas pela CGU à peça 6, p. 76-80, deveria estar a par das orientações da CGU que, desde 2013, vinha alertando e emitindo recomendações à área de Tecnologia da Informação (TI) do ICMBio sobre a prática de adesão como carona à ARP, sem o devido planejamento e comprovação da compatibilidade de serviços, conforme consta registrado em seus Relatórios 201306273, 201406685 e 201503373. Sobre essa questão, cabe transcrever trecho do Relatório de Auditoria de Contas 201600657 (peça 6, p. 80-81) :
Em relação à substituição do contrato nº 125/2010 com a empresa CTIS, que expirou em 2015 e ensejou a referida adesão, vale destacar que a CGU já havia recomendado, em 2013 (Relatório nº 201306273) , que o ICMBio iniciasse, de imediato, processo de planejamento para nova contratação visando substituí-lo. Entretanto, ao fim da vigência do contrato em outubro de 2013, o Instituto não fez o planejamento da licitação recomendado e prorrogou o contrato por mais um ano. O mesmo ocorreu em 2014, não foi realizada nova licitação e o contrato com a empresa CTIS foi prorrogado novamente por mais um ano. Em 2015, como a vigência do contrato já tinha chegado ao limite de 60 meses, o ICMBio não tinha outra opção, senão substituí-lo. Dessa forma, não prospera a alegação apresentada de que não havia mais tempo hábil para realizar um novo procedimento licitatório. Na verdade, conforme esta CGU veio recomendando, o ICMBio teve três anos para preparar uma nova licitação e não o fez.
5.6.	Do exposto, evidencia-se que houve descumprimento do alerta da CGU, tendo em vista que a recomendação quanto a necessidade de planejamento e inviabilidade da adesão à ata de registro de preços não ocorreu somente em 28/8/2015, como quis afirmar a recorrente, mas desde 2013, em pelo menos duas outras ocasiões. 
5.7.	Além disso, como gestora da área de TI do ICMBio, a recorrente deveria ter conhecimento do posicionamento dos órgãos de controle sobre as contratações dessa área, no sentido de evitar contratar por meio de adesão como "carona", considerando as especificidades inerentes aos serviços de manutenção e desenvolvimento de sistemas, os quais impedem, ou, no mínimo, dificultam bastante a adesão de terceiros a uma ata de registro e preço, como exemplificam os seguintes trechos de deliberações do TCU:
Acórdão 2769/2011-TCU-Plenário, Rel. André de Carvalho, de 19/10/2011
23. Bem se vê que o Decreto nº 3.931, de 19 de setembro de 2001, ao regulamentar o sistema de registro de preços - SRP, abre a possibilidade de realização de registro de preço para aquisição de bens e serviços de informática, desde que devidamente justificada e caracterizada a vantagem econômica. 
24. Todavia o objeto só deve ser passível de contratação por outros órgãos da administração pública na forma como licitado originalmente.
Acórdão 757/2015-TCU-Plenário, Rel. Bruno Dantas, de 8/4/2015
10. Ademais, confesso que tenho dúvidas quanto à constitucionalidade do instituto do 'carona'. De todo modo, estou convicto de que, à luz dos art. 9º, inciso III, in fine, do Decreto 7.892/2013, a possibilidade de adesão para órgão não participante (ou seja, que não participou dos procedimentos iniciais da licitação) não é uma obrigatoriedade a constar impensadamente em todos os editais de pregões para registro de preços, ao contrário do que corriqueiramente é possível observar, mas sim uma medida anômala e excepcional, uma faculdade que deve ser exercida de forma devidamente motivada e, portanto, passível de avaliação nos processos de controle externo.
Acórdão 3687/2014-TCU-Segunda Câmara, Rel. Marcos Bemquerer, de 22/7/2014
9.3 (...) essa prática contraria as orientações emanadas do Acórdão 1233/2012-TCU-Plenário, que impõe limites ao montante de adesões por ata. (
 (...) 
9.4 No referido acórdão, o Plenário do TCU, ao apreciar relatório de auditoria cujo objeto foi avaliar se a gestão e o uso da tecnologia da informação estavam de acordo com a legislação e aderentes às boas práticas de governança de TI (TC Processo 011.772/2010-7) , expediu, dentre outras, determinações à Secretaria de Logística e Tecnologia da Informação (SLTI/MP) para que orientasse os órgãos e entidades sob sua jurisdição no sentido de que a realização o planejamento da contratação é obrigatório nas licitações com finalidade de criar ata de registro de preços e de que a fixação, no termo de convocação, de quantitativos (máximos) a serem contratados por meio dos contratos derivados da ata de registro de preços, previstos no Decreto 3.931/2001, art. 9º, inciso II, é obrigação e não faculdade do gestor.
9.5 No voto condutor, o relator, Exmo. Ministro Aroldo Cedraz, relata a preocupação com o número excessivo (64%) de contratações por SRP realizadas por meio de adesões fundamentadas no art. 8º do Decreto 3.931/2001, prática de adesão tardia (por órgão não participante da licitação pelo SRP) , mais conhecida como 'carona'. O que deveria ser exceção, na visão do relator, virou prática comum, de modo que o planejamento conjunto para a criação de ata não vem se realizando.
5.8.	Ora, não cabe ao superior hierárquico o papel meramente figurativo de referendar atos administrativos, sobretudo eivados de graves irregularidades, respaldando-se em pareceres favoráveis de instâncias inferiores. Incumbe a essa autoridade exercer o papel de direção, coordenação e supervisão dos trabalhos, corrigindo, se necessário, as graves lacunas ou omissões eventualmente incorridas por seus subordinados, sobretudo aquelas que ostentem flagrante ilegalidade, como as verificadas nestes autos. Cuida-se de cadeia decisória que implica, sempre, o controle recíproco dos atos administrativos, a fim de ser aperfeiçoado o procedimento administrativo e alcançado o desiderato público. Nesse sentido tem apontado farta jurisprudência desta Corte de Contas (Acórdão 609/2010-TCU-Plenário, Rel. Aroldo Cedraz, 14.536/2019-1ª Câmara, Rel. Weder de Oliveira e 2759-Plenário, Rel. Augusto Nardes) .
5.9.	 Registra-se o expressivo montante a ser contratado - 9,5 milhões, (peça 115, p. 1) , o que corresponde a cerca de 14,6% do valor das despesas administrativas do exercício de 2015 (33% de R$ 197,7 milhões, de acordo com informação apresentada no Relatório de Gestão à peça 1, p. 48) . 
5.10. Registra-se ainda que havia um Comitê Gestor de Tecnologia da Informação e Comunicação (CGTIC) - peça 1, p. 58-59, o qual, segundo a Portaria 235, de 11/10/2013, tinha entre as suas atribuições:
a) analisar os principais investimentos de TI;
b) apoiar a alta direção nos assuntos referentes a área de TI;
c) estabelecer as políticas de minimização de riscos, de priorização e distribuição dos recursos orçamentários;
d) estabelecer e propor plano de investimento para a área de TI, inclusive quanto às aquisições de hardware e software;
e) recomendar a adoção de metodologias de desenvolvimento de sistemas e inventário dos principais sistemas e base de dados; e 
f) definir prioridades na formulação e execução de planos e projetos relacionados à TI.
5.11. Dessa forma, diante da iminente 3ª ocorrência de adesão à ata de registro de preços, com as reiteradas recomendações da CGU para que se evitasse a adesão, e ainda considerando a existência desse Comitê Gestor de Tecnologia da Informação e Comunicação (peça 1, p. 58-59) (CGTIC) , que poderia ter sido consultado anteriormente à contratação, era exigível, na condição de dirigente da área, conduta diversa daquela que foi adotada e que resultou na adesão irregular à ata de registro de preços, em desacordo, com as orientações indicadas pelos arts. 4º e 9º, § 2º, da então vigente IN SLTI-MP n.º 4, de 2014, e com os ditames do art. 22 do Decreto n.º 7.892, de 2013. 
5.12. Dessa forma, decisão de gestor que desconsidera, sem a devida motivação, reiteradas recomendações da CGU, bem como legislação de TI acerca da adesão como carona à ata de registro de preços e, ainda, a jurisprudência desta Corte de contas, deve ser tipificada como erro grosseiro para fins de responsabilização perante o Tribunal. Tal conduta revela grave inobservância do dever de cuidado, o que configura culpa grave e motivo suficiente para a responsabilização e para a aplicação de sanção à gestora. 
5.13. No tocante ao art. 22 da LINDB, tendo em consideração que a contratação oriunda da adesão à referida ARP pretendia substituir contrato de prestação de serviços contínuos, inexiste qualquer fato fortuito, de força maior ou imprevisível. Dessa forma, inexiste obstáculos e dificuldades reais enfrentadas pela ex-gestora que pudessem ser considerados para alterar o juízo de valor a respeito dos fundamentos do julgamento pela irregularidade das contas e aplicação da multa prevista no art. 58 da Lei 8.443/1992.
5.14. Da mesma forma, é improcedente a afirmação da recorrente de que não houve violação ao dever de planejamento ao admitir, diante da não realização de planejamento próprio, que o ICMBio 'acatou aqueles elaborados pelo gestor da ata'. Devido à relevância do planejamento e à necessidade de que as contratações sejam uma decorrência do PDTI do órgão, a SLTI 4/2014 estabelece a obrigatoriedade da execução da fase de planejamento, não prevendo a adoção do planejamento de outro órgão, muito menos um paliativo apenas para cumprir uma formalidade. Dessa forma, ao adotar partes do planejamento do TSE, a recorrente violou os seguintes dispositivos da SLTI 4/2014:
Art. 4º - As contratações de que trata esta IN deverão ser precedidas de planejamento, elaborado em harmonia com o Plano Diretor de Tecnologia da Informação - PDTI.
 (...) 
Art. 8º - As contratações de Soluções de Tecnologia da Informação deverão seguir três fases:
I - Planejamento da Contratação;
II - Seleção do Fornecedor; e
III - Gestão do Contrato.
Art. 9º - A fase de Planejamento da Contratação consiste nas seguintes etapas:
I - Instituição da Equipe de Planejamento da Contratação;
II - Estudo Técnico Preliminar da Contratação;
III - Análise de Riscos; e
IV - Termo de Referência ou Projeto Básico.
§ 2º - É obrigatória a execução da fase de Planejamento da Contratação, independentemente do tipo de contratação, inclusive nos casos de:
I - inexigibilidade;
II - dispensa de licitação ou licitação dispensada;
III - criação e adesão à Ata de Registro de Preços; e
 (...) 
Art. 10 - A Equipe de Planejamento da Contratação deverá acompanhar, apoiar e/ou realizar, quando determinado pelas áreas responsáveis, todas as atividades das fases de Planejamento da Contratação e Seleção do Fornecedor.
Parágrafo único - A Equipe de Planejamento da Contratação deverá manter registro histórico de:
I - fatos relevantes ocorridos, a exemplo de comunicação e/ou reunião com fornecedores, comunicação e/ou reunião com grupos de trabalho, consulta e audiência públicas, decisão de autoridade competente, ou quaisquer outros fatos que motivem a revisão dos artefatos do Planejamento da Contratação; e
5.15. A esse respeito, trecho do Relatório 2011600657 à peça 6, p. 18, transcrito a seguir, evidencia que a deficiência de planejamento das contratações de TI também já havia sido objeto de alerta, desde 2013, sendo de pleno conhecimento da área de TI do ICMBio:
Por outro lado, em relação às contratações de TI, avalia-se que, de um modo geral, as falhas identificadas há três anos continuaram se repetindo, especialmente em relação ao deficiente planejamento das contratações. Nesse sentido, cabe registrar que após o ano de 2013, esta CGU realizou duas verificações do cumprimento da recomendação relativa a necessidade de planejamento das contratações de TI. Uma em 2015, referente à avaliação do planejamento de duas contratações realizadas em 2014, e a análise feita neste ano, relativa à contratação realizada em 2015. Ocorre que nestas três contratações realizadas pelo ICMBio verificou-se que elas foram feitas por meio de adesão, como carona, a atas de registro de preço e, todas elas, foram baseadas em planejamento deficiente, o qual foi feito apenas para cumprir aspectos legais, desviando-se da finalidade para a qual o planejamento deve ser elaborado. 
 (...) 
Assim, no que se refere às contratações, verificou-se que o ICMBio vem mantendo prática inadequada, mesmo após reiteradas recomendações e alertas desta CGU no período.
5.16. Ressalta-se que, para viabilizar a devida elaboração do planejamento, conforme o parágrafo único do art. 5º da SLTI 4/2014, existe a possibilidade de contratação de apoio técnico para sua elaboração, outra alternativa que poderia ter sido adotada pela recorrente, a qual optou por assumir o risco de uma adesão irregular à ARP:
Art. 5º - Não poderão ser objeto de contratação:
 (...) 
Parágrafo único - O apoio técnico aos processos de planejamento e avaliação da qualidade das Soluções de Tecnologia da Informação poderá ser objeto de contratação, desde que sob supervisão exclusiva de servidores do órgão ou entidade.
5.17. Acerca da não demonstração da vantajosidade, considerando que os serviços registrados na ata do TSE não eram compatíveis com aqueles necessários ao ICMBio, não haveria como realizar comparação adequada de preço entre valores obtidos em pesquisa de mercado feita pelo ICMBio com o valor registrado na referida ata. 
5.18.	Sobre o argumento da recorrente de que não detinha refinamento técnico e de mercado para fazer a avaliação da vantajosidade, cabe a análise realizada nos itens 5.2 a 5.9 retro à qual se acrescenta a jurisprudência pacificada desta Corte de que o instrumento de delegação de competência não retira a responsabilidade de quem delega, visto que remanesce a responsabilidade no nível delegante em relação aos atos do delegado, especialmente em situação nas quais, pela importância do objeto e materialidade dos recursos envolvidos, a necessidade de supervisão não pode ser subestimada, como no caso em questão (Acórdão 2403/2015-TCU-Segunda Câmara, Rel. Ana Arraes, 6934/2015-1ª Câmara, Rel. Benjamin Zymler e 296/2011/2ª Câmara, Rel. José Jorge) . 
5.19.	Além disso, enfatiza-se, seguir pareceres técnicos e/ou jurídicos não torna o gestor imune à censura do Tribunal. Em regra, pareceres técnicos e jurídicos não vinculam os administradores, os quais têm obrigação de analisar a correção do conteúdo destes documentos. Dessa forma, o fato de o parecer da PFE-ICMBio declarar que havia vantajosidade pela existência de mapa comparativo de preços não exime a recorrente de responsabilidade, a qual é aferida levando em consideração a legalidade, a legitimidade e a economicidade dos atos relacionados com a gestão de recursos públicos no âmbito da fiscalização contábil, financeira, orçamentária, operacional e patrimonial da administração pública federal, exercida pelo Congresso Nacional com o auxílio deste Tribunal, conforme o art. 70, caput, e 71, inciso II, da Constituição Federal1988, o que, ao contrário do que afirma a recorrente, não se concretizou. 
5.20.	Conforme consta dos autos, as seguintes evidências demonstram que o ICMBio, previamente, já havia decidido realizar a adesão à ARP 73/2014 do TSE antes dela ocorrer e, a partir daí, foram elaborados os documentos de planejamento, como estudo técnico preliminar da contratação e termo de referência, de forma que estes apontassem a adesão à referida ata como opção mais vantajosa para o Instituto (peça 1, p. 59-66) :
a) planejamento adotado do TSE apenas para cumprir aspectos legais;
b) ausência de levantamento efetivo de necessidades do ICMBio;
c) reprodução quase que integral dos artefatos 'Estudo Técnico Preliminar da Contratação' e 'Termo de Referência' elaborados pelo TSE no pregão 112/2014 que originou a Ata de registro de preço 73/2014, substituindo-se apenas as expressões que faziam referência ao TSE por referências ao ICMBio;
d) o termo de referência do pregão realizado do TSE continha serviços e requisitos que eram específicos para contratação por aquele tribunal, como referência a urnas eletrônicas e biometria, além de perfis profissionais especialistas nessas áreas, entre outros;	 
g) o referido Estudo Técnico, elaborado no dia 19/02/2015, já concluía que o tipo de contratação deveria ser a adesão à ata de registro de preço do TSE, antes mesmo da realização da pesquisa de preço e avaliação da vantagem econômica da adesão, que foi feita somente no dia 09/04/2015, conforme transcrito abaixo:
1. Descrição da Solução de Tecnologia da Informação
1.1 Contratação de prestação de serviços de informática na área de sustentação de sistemas de informação do ICMBio, conforme Ata de Registro de Preço referente ao Pregão Eletrônico nº 112/2014, com vigência até 27/11/2015, do Tribunal Superior Eleitoral, para contratação de serviços de desenvolvimento e manutenção de sistemas corporativos do Instituto
	h) falta de comprovação da adequação dos serviços existentes na Ata com as necessidades do ICMBio;
i) incompatibilidade dos ambientes computacionais do TSE e do ICMBio;
j) falta de comprovação da vantagem econômica da adesão;
5.21. Diante desses indicativos, deixar de observar os documentos específicos relativos às necessidades de cada um dos dois órgãos envolvidos antes de optar pela decisão de adesão à ata, não pode ser aceito como argumento de vício oculto ou de difícil percepção. 
5.22. Ademais, não procede o argumento de que a Comissão de Sindicância Administrativa Investigativa instaurada pelo ICMBio, bem como a unidade técnica desta Corte de Contas eximiram de responsabilidade a recorrente e ainda, que a CGU reconheceu os esforços realizados em sua gestão, visto que eventual divergência de entendimento entre o disposto na referida sindicância, na instrução processual ou em pareceres da CGU e o voto não vincula o relator do processo que pode ou não adotar as análises técnicas como razões de decidir (Acórdão 6294/2018-TCU-Segunda Câmara, Rel. Vital do Rêgo, 3035/2015-Plenário, Rel. Marcos Bemquerer, 1887/2013-Plenpario, Rel. Aroldo Cedraz) . 
5.23. Assim, a recorrente não trouxe elementos capazes de modificar a decisão recorrida de julgamento pela irregularidade de suas contas com a aplicação de multa do art. 58, da Lei 84431992.
CONCLUSÃO
6.	Das análises anteriores, conclui-se, diante das falhas de planejamento, da não comprovação da vantagem econômica da contratação da Empresa CTIS, da diferença entre os ambientes computacionais do TSE e do ICMBio e da incompatibilidade entre os serviços previstos na Ata 73/2014 e as reais necessidades do órgão, que cabe a responsabilização da recorrente a ensejar a irregularidade de suas contas e aplicação de multa.
6.1.	Com base nessas conclusões, os elementos juntados aos autos e os argumentos expendidos pela parte não têm o condão de modificar o acórdão recorrido. 
PROPOSTA DE ENCAMINHAMENTO
7.	Diante do exposto, com fundamento nos artigos 32, inciso I; e 33, da Lei 8.443/1992, submetem-se os autos à consideração superior, com posterior encaminhamento ao Ministério Público junto ao Tribunal de Contas da União e ao Gabinete do Relator, propondo:
conhecer do recurso e, no mérito, negar-lhe provimento;
comunicar a deliberação que vier a ser proferida por esta Corte à recorrente e aos demais interessados."
2.	O representante do Ministério Público que atua junto ao TCU divergiu da proposta de encaminhamento da Serur, nos seguintes termos, com as supressões que entendo cabíveis (peça 140) :
"A ocorrência que motivou a audiência de Anna Flávia de Senna Franco nestes autos foi (peça 105) :
 (...) haver autorizado o procedimento para contratação da empresa CTIS por meio de adesão à ata de registro de preços (ARP) 73/2014 do Tribunal Superior Eleitoral (TSE) , a despeito da ausência de planejamento, da não comprovação da vantagem da adesão à ARP, da incompatibilidade entre os serviços previstos na ata e as reais necessidades do ICMBio, e das diferenças entre os ambientes computacionais das unidades, em desacordo com o art. 4º e § 2º do art. 9º da IN SLTI/MP 04/2014 e com o art. 22 do Decreto 7.892/2013.
Também foram ouvidos em audiência Carlos Roberto Lacerda Cunha, Coordenador de Tecnologia da Informação, e Paulo Roberto de Araújo, Coordenador Geral de Administração e Tecnologia da Informação, pela seguinte ocorrência (peças 106 e 107) :
 (...) falhas de planejamento que propiciaram a adesão à ata de registro de preços (ARP) 73/2014 do Tribunal Superior Eleitoral (TSE) , a despeito da não comprovação da vantagem da adesão à ARP, da incompatibilidade entre os serviços previstos na ata e as reais necessidades do ICMBio, e das diferenças entre os ambientes computacionais das unidades, com infração ao disposto no art. 4º e § 2º do art. 9º da IN SLTI/MP 04/2014 e com o art. 22 do Decreto 7.892/2013.
O MP de Contas, concordando com a instrução de mérito da SecexAgroAmbiental (peça 115) , havia proposto o acolhimento das razões de justificativa apresentadas pelos três responsáveis, em razão da ausência de culpabilidade pelas falhas de planejamento que levaram à adesão indevida à ARP 73/2014, do TSE. Assim, foi proposta apenas ressalva às contas de Anna Flávia de Senna Franco, única dos três gestores que compunha o rol de responsáveis do ICMBio.
Todavia, a 2ª Câmara do TCU discordou parcialmente das propostas da unidade técnica e do MP de Contas e julgou irregulares as contas de Anna Flávia de Senna Franco, com aplicação de multa, afastando a responsabilidade dos dois outros gestores, a teor dos seguintes fundamentos contidos no voto condutor da referida deliberação (grifou-se) :
6.	Incorporo, parcialmente, os pareceres da unidade técnica e do MPTCU a estas razões de decidir, sem prejuízo aí de pugnar pela irregularidade das contas de Anna Flávia de Senna Franco e, assim, lhe aplicar a multa prevista no art. 58, I e II, da Lei nº 8.443, de 1992, diante da grave infração à norma legal orçamentário-financeira.
7.	Ocorre que não teriam restado afastadas as irregularidades na adesão à ARP n.º 73/2014 do TSE, pois, a despeito de a contratação eventualmente atender às necessidades da entidade, Anna Flávia de Senna Franco, como gestora-responsável, deveria ter adotado as medidas cabíveis para verificar e demonstrar a vantagem econômica da referida adesão à ata, não tendo adotado, contudo, esse procedimento no presente caso concreto, e, assim, o TCU deve julgar irregulares as contas da aludida responsável para lhe aplicar a multa prevista art. 58, I e II, da Lei Orgânica do TCU, ante a grave infração à norma legal orçamentário-financeira.
8.	Por outro ângulo, embora as justificativas apresentadas por Carlos Roberto Lacerda Cunha e Paulo Roberto de Araújo não tenham afastado completamente as falhas de planejamento, com a subsequente adesão à referida ata de registro de preços, o TCU pode sopesar a suscitada falta de pessoal, como intercorrência tendente a afastar a aplicação da correspondente multa legal, pois essa falta de pessoal teria dificultado a atividade de planejamento na entidade. 
9.	A unidade técnica ressaltou, nesse ponto, que o ICMBio teria providenciado a abertura de novo processo licitatório para a superveniente substituição do Contrato n.º 12/2015 resultante da referida ARP n.º 73/2014, restando demonstrada a eventual importância da continuidade na prestação dos referidos serviços a partir do aditamento do aludido contrato para a prorrogação da sua vigência até a conclusão da nova contratação, a despeito de essa prorrogação não ter ocorrido em face da concomitante indisponibilidade orçamentária.
10. O relatório emitido pela CGU, em 2015, teria indicado, contudo, que, do total de 24 (vinte e quatro) recomendações sobre a gestão de TI em 2013, 12 (doze) teriam sido atendidas, 3 (três) estariam em implementação e 2 (duas) pendentes, com o restante sido alvo do monitoramento finalizado pela CGU, tendo a CGU assinalado a ampliação no quadro de profissionais lotados na coordenação, com a subida de 3 (três) para 8 (oito) servidores, e a publicação do novo Plano Diretor de Tecnologia da Informação (PDTI) , além de assinalar que o ICMBio teria agido, assim, para minimizar as fragilidades identificadas no quantitativo de servidores na área de TI.   
11.  O TCU pode acolher parcialmente, então, as razões de justificativa apresentadas pelos aludidos gestores, afastando a aplicação da multa legal, sem o julgamento das suas contas, já que Carlos Roberto Lacerda Cunha e Paulo Roberto de Araújo não integrariam o rol de responsáveis da entidade.   
12. O TCU deve determinar, todavia, que, nas futuras contratações, o ICMBio abstenha-se de promover a adesão à ata de registro de preços, como ocorrido na adesão à Ata de Registro de Preço n.º 73/2014 do TSE, diante das falhas de planejamento, da não comprovação da vantagem econômica da subsequente contratação, da diferença entre os ambientes computacionais das unidades e da incompatibilidade entre os serviços previstos na ata e as reais necessidades do ICMBio, em desacordo, por exemplo, com as orientações indicadas pelos arts. 4º e 9º, § 2º, da então vigente IN SLTI-MP n.º 4, de 2014, e com os ditames do art. 22 do Decreto n.º 7.892, de 2013. 
13. O TCU deve julgar irregulares, portanto, as contas de Anna Flávia de Senna Franco para lhe aplicar a suscitada multa legal, sem prejuízo de julgar regulares, com ressalva, as contas de Roberto Ricardo Vizentin e Cláudio Carrera Maretti, além de julgar regulares, com quitação plena, as contas dos demais responsáveis, acolhendo parcialmente as justificativas apresentadas por Carlos Roberto Lacerda Cunha e Paulo Roberto de Araújo para, assim, afastar a aplicação da multa legal.
Inconformada com sua responsabilização, Anna Flávia de Senna Franco interpôs recurso de reconsideração, que foi conhecido por Vossa Excelência, com efeito suspensivo em relação aos itens 9.1, 9.3 e 9.6 do Acórdão 12530/2019-TCU-Segunda Câmara (peça 131) .
A Secretaria de Recursos (Serur) examinou as alegações recursais e, em pronunciamentos uniformes, formulou a seguinte proposta de encaminhamento (peças 136 e 137) :
conhecer do recurso e, no mérito, negar-lhe provimento;
comunicar a deliberação que vier a ser proferida por esta Corte à recorrente e aos demais interessados.
Posteriormente, estando os autos neste gabinete, a recorrente apresentou memoriais (peça 125) .
II
O Ministério Público de Contas diverge da proposta de encaminhamento formulada pela Secretaria de Recursos, pois entende que merece ser dado provimento ao recurso de reconsideração interposto por Anna Flávia de Senna Franco.
Inicialmente, cumpre destacar que a irregularidade atinente à indevida adesão à Ata de Registro de Preços 73/2014 do Tribunal Superior Eleitoral - TSE (peça 23, pp. 59/65) realmente ocorreu, estando devidamente caracterizadas nos autos as falhas no planejamento da contratação, dada a diferença entre as necessidades de serviços de informática e os ambientes computacionais do TSE e do ICMBio, conforme relatado no item 2.1.3.1 do Relatório de Auditoria 201600657, da Controladoria-Geral da União - CGU (peça 6, pp. 59/83) . O que se discute aqui é a culpabilidade da recorrente por essas falhas, bem como se elas seriam suficientes para macular sua gestão anual à frente do ICMBio.
Ao ver do MP de Contas, do mesmo modo que foi afastada a culpabilidade de Paulo Roberto de Araújo e Carlos Roberto Lacerda Cunha, também deveria ter sido afastada, até com maior razão, a culpabilidade de Anna Flávia de Senna Franco, que comandava a Diretoria de Planejamento, Administração e Logística (DIPLAN) , unidade à qual se subordinava a Coordenação Geral de Administração e Tecnologia da Informação (CGATI) , à qual, por sua vez, estava subordinada a Coordenação de Tecnologia da Informação (COTEC) . 
Ora, a carência de servidores no setor de informática, que foi um fator relevante para a deficiência no planejamento da contratação, reconhecido na deliberação recorrida, também aproveita à ex-Diretora de Planejamento, Administração e Logística, pois é uma circunstância de caráter objetivo.
Se os chefes dos setores especializados na área de informática (COTEC e CGATI) não foram responsabilizados pela deficiência no planejamento que resultou na celebração do Contrato 12/2015, com a CTIS Tecnologia S/A, datado de 13/10/2015 (decorrente da ARP 73/2014, do TSE) , com maior razão deveria ter sido afastada a responsabilidade da Diretora de Planejamento, Administração e Logística, que autorizou a contratação confiando na análise técnica realizada por aqueles setores especializados (peça 23, p. 125) . 
Com efeito, o Estudo Técnico Preliminar da Contratação, a Análise de Riscos e o Termo de Referência, datados de 19/2/2015, que já sinalizavam a adesão à ARP 73/2014, do TSE, foram elaborados por equipe de planejamento composta por três servidores, e aprovados pelo Coordenador-Geral de Administração e Tecnologia da Informação (peça 22, pp. 7/90) . A pesquisa de preços de mercado, realizada entre março e abril/2015, foi feita pelo Setor de Licitações e Compras da CGATI (peça 23, pp. 67/89) , e apontou a vantagem da adesão para a Administração (mapa comparativo de preços à peça 23, p. 89) .
Quando chegou para a autorização da DIPLAN, o processo de contratação estava formalmente instruído com os documentos legalmente exigíveis, inclusive com os documentos previstos no art. 9º da IN SLTI/MP 4/2014, conforme lista de verificação à peça 23, pp. 119/20.  Os estudos realizados pela equipe de planejamento não apontaram nenhuma incompatibilidade entre as reais necessidades de serviços do ICMBio e os serviços que haviam sido licitados pelo TSE (Pregão Eletrônico 112/2014) . Ademais, alguns anexos do Termo de Referência trataram especificamente das necessidades do ICMBio, como, por exemplo, o Anexo I - Quantidade de HST Estimadas, o Anexo VII - Relação de Sistemas, o Anexo VIII - Ambiente Computacional do ICMBio e o Anexo XI - Dados da Contratação Atual (peça 22, pp. 91/2,  164/9 e 186) .
Nesse cenário, não se mostra razoável exigir que a Diretora de Planejamento, Administração e Logística analisasse com profundidade os referidos estudos e identificasse inconsistências de cunho estritamente técnico. Note-se que a DIPLAN possuía extenso rol de atribuições regimentais, que abrangia questões de orçamento, administração financeira, contabilidade, pessoal civil, serviços gerais, informática, entre outros (peça 113, p. 1) . Se a Diretora de tal unidade tivesse que examinar em minúcias os processos de contratação de serviços de TI, ficaria prejudicada a supervisão sobre os demais assuntos relevantes de competência da DIPLAN.
É certo que a CGU, ao auditar as contas do ICMBio relativas ao exercício de 2014, alertou para a possível inadequação da adesão à ARP 73/2014, do TSE, conforme seguinte trecho do Relatório de Auditoria 201503373 (peça 5, pp. 32/3, do TC Processo 030.070/2015-5, grifou-se) :
Por fim, um ponto que merece atenção foi a informação passada pelo ICMBio, após a apresentação do relatório preliminar desta auditoria, de que o Instituto está caminhando para realizar uma nova contratação, novamente por meio de adesão, como carona, de uma ata de registro de preço do TSE (ARP nº 112/2014) , visando substituir o seu contrato nº 125/2010 com a empresa CTIS, que expira em 2015.
Sem entrar no mérito da adequação dessa adesão por parte do ICMBio, uma vez que não foi analisado o planejamento do Instituto que embasaria a possibilidade de adesão à referida ata, dois aspectos valem registro em relatório:
1) a empresa vencedora da ARP nº 112/2014 do TSE é a CTIS, mesma empresa que detém atualmente o contrato nº 125/2010 do ICMBio que será o substituído; 
2) em breve análise do termo de referência da Ata do TSE, observa-se que a métrica de remuneração é a Hora de Serviço Técnico - HST, contendo uma cartela de serviços pré-definidos e perfis dos profissionais requeridos que, a princípio, não se adequariam às necessidades do ICMBio, como: i) profissionais com conhecimentos em ecossistema de software embarcado, biometria e outros, específicos para as urnas eletrônicas do TSE; ii) sustentação de solução de ensino à distância - EaD; iii) Bussines Inteligence; iv) definição de complexidade e valoração dos serviços ser em função da atividade de sustentação ser efetuada em Sistema classificado em Federativo ou não, que são sistemas de alta complexidade e utilizado em mais de 15 tribunais de justiça eleitoral, entre outras especificidades. 
Portanto, em função de todas as falhas já expostas em relação às contratações de TI da Unidade, que foram identificadas há dois anos e se mantiveram nesse período, cabe alertar ao gestor responsável pelas contratações de serviços em TI para a necessidade de, previamente à adesão de atas de registro de preços, elaborar termo de referência próprio contendo todas as necessidades da Unidade, devendo conter, especialmente: i) diagnóstico da necessidade administrativa; ii) caracterização do objeto a ser adquirido e iii) motivação técnica capaz de justificar a contratação e demonstrar a compatibilidade da necessidade do Instituto com aquele existente no objeto da ata de registro de preço, sem qualquer direcionamento ou emprego de critério subjetivo.
Contudo, o relatório da CGU está datado de 27/8/2015, ou seja, é posterior à autorização para a contratação dada por Anna Flávia de Senna Franco, ocorrida em 13/5/2015 (peça 23, p. 125) , sendo posterior, também, à saída dela da DIPLAN, ocorrida em 1/6/2016 (peça 2, p. 2, e peça 113, p. 9) . Portanto, não se pode considerar que a responsável descumpriu o alerta da CGU. 
Cabe destacar que o Acórdão 2362/2015-TCU-Plenário, que recomendou à Secretaria de Logística e Tecnologia da Informação (SLTI/MP) que orientasse as organizações do Sistema de Administração dos Recursos de Tecnologia da Informação (Sisp) a 'absterem-se de realizar contratação de serviço de desenvolvimento de software por meio de adesão a atas de registro de preço, utilizando desse expediente somente quando os requisitos da solução de tecnologia da informação a ser contratada, como por exemplo plataforma de hardware e software, linguagens de programação, processo de software e níveis de serviços, sejam equivalentes aos do órgão gerenciador da ata a ser aderida', foi proferido em 23/9/2015, posteriormente à saída da recorrente da DIPLAN. O mesmo se aplica ao documento 'Boas práticas, vedações e orientações para contratação de software e de serviços de desenvolvimento e manutenção de sistemas (Fábrica de Software) ', publicado pelo Ministério do Planejamento, Desenvolvimento e Gestão em maio/2016 (vinculado à Portaria SLTI/MP 86/2014 e, depois, à Portaria STI/MP 20, de 14/6/2016) , que vedou 'a contratação de serviços de desenvolvimento e manutenção de software (Fábrica de Software) por meio de adesão a atas de registro de preço' (disponível em: http://sis-publique.convergenciadigital.com.br/cgi/cgilua.exe/sys/start.htm?infoid=42336&sid=10) .
Quanto ao Relatório de Auditoria 201306273 (peça 5 do TC Processo 030.155/2013-4) , referente às contas de 2012 do ICMBio, observa-se que, de fato, foram expedidas diversas recomendações relacionadas à área de informática (no total de 24) , duas das quais abrangendo a questão do planejamento das contratações, quais sejam:
Recomendação 1: Recomenda-se que o ICMBio, em atenção ao princípio constitucional da eficiência, implemente um processo estruturado para contratação de bens e serviços de TI e adote controles internos que promovam o cumprimento da Instrução Normativa n° 04/2010 - SLTI/MP, em especial à fase de planejamento da contratação.
Recomendação 2: Recomenda-se que o ICMBio, nas aquisições de bens e serviços de TI, realize o adequado planejamento da contratação, de acordo com o estabelecido na Instrução Normativa n° 04/2010 - SLTI/MP, arts. 9° a 16, observando, em especial, os preceitos relativos à elaboração e aprovação dos artefatos da fase de planejamento da contratação (análise de viabilidade da contratação, plano de sustentação, estratégia da contratação e análise de riscos) , bem como a definição da equipe de planejamento da contratação e formalização do Documento de Oficialização da Demanda - DOD.
Na auditoria das contas de 2013 (RA 201406685 - TC Processo 019.173/2014-8) , não houve recomendações ou ressalvas da CGU sobre a matéria.
Na auditoria das contas de 2015, foi apurado que a primeira recomendação acima transcrita (do RA 201306273) não foi cumprida, e não foi avaliado o cumprimento da segunda (peça 6, pp. 86/7) . Por outro lado, apontou-se o cumprimento de doze recomendações, relacionadas 'à fragilidade no planejamento institucional de TI, à atuação do comitê de TI, à ausência de processo de monitoramento e avaliação da execução do PDTI, ao Comitê de TI não atuante e inefetivo, à ausência de formalização da Política de Segurança da Informação (POSIC) , à quantidade insuficiente de servidores para a gestão de TI, às falhas na fiscalização da execução dos contratos de TI e às falhas na gestão dos contratos de TI' (peça 6, p. 83) . A CGU também destacou que, no ano de 2015, houve ampliação no quadro de servidores lotados na COTEC, passando de três para oito servidores, e publicação do novo PDTI, válido para o biênio 2016/2017 (peça 6, p. 18) .
Assim, a despeito das falhas de planejamento relacionadas à adesão à ARP 73/2014, o MP de Contas entende que, se considerada a gestão anual da área de Tecnologia da Informação do ICMBio, houve melhorias no exercício de 2015, não se justificando julgar irregulares as contas da então Diretora de Planejamento, Administração e Logística, até porque não ficou caracterizado dano erário ou ato antieconômico decorrente da contratação derivada da aludida ARP.
Ademais, se a equipe responsável pelo planejamento da contratação e seus superiores hierárquicos mais próximos, quais sejam, os titulares da COTEC e da CGATI, não foram responsabilizados pelas falhas apontadas, também não cabe responsabilizar a titular da DIPLAN, sob pena de ofensa ao princípio da isonomia e de contradição na deliberação do TCU. Repise-se que a carência de pessoal, utilizada para fundamentar a exclusão da culpabilidade dos titulares da COTEC e da CGATI, também é aplicável à titular da DIPLAN. Nada justifica, pois, o tratamento diferenciado conferido à recorrente pela deliberação recorrida.
Pelos motivos expostos, o MP de Contas manifesta-se no sentido de o Tribunal:
a) conhecer do recurso de reconsideração interposto por Anna Flávia de Senna Franco contra o Acórdão 12530/2019-TCU-Segunda Câmara e, no mérito, dar-lhe provimento, para que suas contas sejam julgadas regulares com ressalva, com quitação, nos termos dos arts. 16, II, e 18 da Lei 8.443/1992, excluindo-se a multa que lhe foi aplicada;
b) dar ciência da deliberação que vier a ser proferida à recorrente, ao ICMBio e aos demais interessados."
	É o Relatório.

Daniel Gustavo Santos Roque, representando o Instituto Chico Mendes de Conservação da Biodiversidade (peça 138); Alessandra Andrade M. C. de Albuquerque, procuradora federal junto ao ICMBio, representando Anna Flavia de Senna Franco (peça 139).

Procurador Júlio Marcelo de Oliveira.

RECURSO DE RECONSIDERAÇÃO. PRESTAÇÃO DE CONTAS ANUAL. EXERCÍCIO DE 2015. ICMBIO. CONTAS IRREGULARES DE UM RESPONSÁVEL E REGULARES COM RESSALVA DE OUTROS. RECURSO DE RECONSIDERAÇÃO. CONHECIMENTO. ALEGAÇÕES CAPAZES DE EXCLUIR A CULPABILIDADE. ISONOMIA COM O TRATAMENTO DADO A OUTROS RESPONSÁVEIS. PROVIMENTO. CONTAS REGULARES COM RESSALVA. CIÊNCIA.

PRESTAÇÃO DE CONTAS (PC)

Secretaria de Recursos (Serur); Secretaria de Controle Externo da Agricultura e do Meio Ambiente (SecexAmb).

Trata-se de Recurso de Reconsideração interposto por Anna Flávia de Senna Franco, contra o Acórdão 12530/2019-TCU-Segunda Câmara (rel. min. subst. André Luís de Carvalho) .
2.	A recorrente teve suas contas julgadas irregulares, no âmbito do processo de prestação de contas do Instituto Chico Mendes de Conservação da Biodiversidade (ICMBio) do exercício de 2015, com imputação de multa do art. 58 da Lei 8.443/1992.
3.	A recorrente, em síntese, apresentou diversas alegações com vistas a questionar a sua responsabilização pelas irregularidades que lhe foram imputadas, na condição de Diretora de Planejamento, Administração e Logística do ICMBio.
4.	A Secretaria de Recursos (Serur) , ao fim de seu exame, propôs o improvimento do recurso, vez que os elementos juntados aos autos e os argumentos expendidos não teriam o condão de modificar o acórdão recorrido.
5.	Em parecer divergente, o representante do MPTCU apresentou proposta de provimento integral do recurso, culminando com o julgamento pela regularidade com ressalvas das contas da recorrente, com quitação, excluindo-se a multa que lhe foi aplicada.
6.	Preliminarmente, ratifico o conhecimento do recurso, tal como fiz no despacho de peça 128, vez que cumpridos os requisitos legais atinentes à espécie.
7.	No mérito, peço vênias ao diligente exame realizado pela Serur para aderir ao preciso parecer lançado pelo MPTCU nos autos, o qual incorporo às minhas razões de decidir.
8.	Vejo que a recorrente, na qualidade de Diretora de Planejamento, Administração e Logística, foi chamada em audiência em razão da seguinte ocorrência (peça 105) :
" (...) haver autorizado o procedimento para contratação da empresa CTIS por meio de adesão à ata de registro de preços (ARP) 73/2014 do Tribunal Superior Eleitoral (TSE) , a despeito da ausência de planejamento, da não comprovação da vantagem da adesão à ARP, da incompatibilidade entre os serviços previstos na ata e as reais necessidades do ICMBio, e das diferenças entre os ambientes computacionais das unidades, em desacordo com o art. 4º e § 2º do art. 9º da IN SLTI/MP 04/2014 e com o art. 22 do Decreto 7.892/2013."
9.	Por ocorrência praticamente idêntica, também foram ouvidos em audiência Carlos Roberto Lacerda Cunha, Coordenador de Tecnologia da Informação, e Paulo Roberto de Araújo, Coordenador Geral de Administração e Tecnologia da Informação, pela seguinte ocorrência (peças 106 e 107) :
" (...) falhas de planejamento que propiciaram a adesão à ata de registro de preços (ARP) 73/2014 do Tribunal Superior Eleitoral (TSE) , a despeito da não comprovação da vantagem da adesão à ARP, da incompatibilidade entre os serviços previstos na ata e as reais necessidades do ICMBio, e das diferenças entre os ambientes computacionais das unidades, com infração ao disposto no art. 4º e § 2º do art. 9º da IN SLTI/MP 04/2014 e com o art. 22 do Decreto 7.892/2013."
10.	Por ocasião da prolação do acórdão recorrido, o TCU discordou parcialmente das propostas da unidade técnica e do MPTCU e julgou irregulares as contas de Anna Flávia de Senna Franco, com aplicação de multa, afastando a responsabilidade dos dois outros gestores, a teor dos seguintes fundamentos contidos no voto condutor da referida deliberação, no essencial e com grifos acrescidos:
"6.	Incorporo, parcialmente, os pareceres da unidade técnica e do MPTCU a estas razões de decidir, sem prejuízo aí de pugnar pela irregularidade das contas de Anna Flávia de Senna Franco e, assim, lhe aplicar a multa prevista no art. 58, I e II, da Lei nº 8.443, de 1992, diante da grave infração à norma legal orçamentário-financeira.
7.	Ocorre que não teriam restado afastadas as irregularidades na adesão à ARP n.º 73/2014 do TSE, pois, a despeito de a contratação eventualmente atender às necessidades da entidade, Anna Flávia de Senna Franco, como gestora-responsável, deveria ter adotado as medidas cabíveis para verificar e demonstrar a vantagem econômica da referida adesão à ata, não tendo adotado, contudo, esse procedimento no presente caso concreto, e, assim, o TCU deve julgar irregulares as contas da aludida responsável para lhe aplicar a multa prevista art. 58, I e II, da Lei Orgânica do TCU, ante a grave infração à norma legal orçamentário-financeira.
8.	Por outro ângulo, embora as justificativas apresentadas por Carlos Roberto Lacerda Cunha e Paulo Roberto de Araújo não tenham afastado completamente as falhas de planejamento, com a subsequente adesão à referida ata de registro de preços, o TCU pode sopesar a suscitada falta de pessoal, como intercorrência tendente a afastar a aplicação da correspondente multa legal, pois essa falta de pessoal teria dificultado a atividade de planejamento na entidade." 
11.	De início, destaco a incontroversa irregularidade atinente à indevida adesão à Ata de Registro de Preços 73/2014 do Tribunal Superior Eleitoral - TSE, estando devidamente caracterizadas nos autos as falhas no planejamento da contratação, mas o que se discute é a culpabilidade da recorrente pelas falhas e se elas seriam suficientes para macular a sua gestão à frente do ICMBio.
12.	A meu sentir, a culpabilidade da recorrente deve ser afastada, tal como foi para os demais responsáveis.
13.	Primeiro porque a carência de servidores no setor de informática, reconhecida na deliberação recorrida, também aproveita à ex-Diretora de Planejamento, Administração e Logística, pois é uma circunstância de caráter objetivo. Se a equipe responsável pelo planejamento da contratação e seus superiores hierárquicos mais próximos, quais sejam, os titulares da COTEC e da CGATI, não foram responsabilizados pelas falhas apontadas, também não cabe responsabilizar a titular da DIPLAN, que autorizou a contratação confiando na análise técnica realizada por aqueles setores especializados:
	a) o Estudo Técnico Preliminar da Contratação, a Análise de Riscos e o Termo de Referência, datados de 19/2/2015, que já sinalizavam a adesão à ARP 73/2014, do TSE, foram elaborados por equipe de planejamento composta por três servidores, e aprovados pelo Coordenador-Geral de Administração e Tecnologia da Informação (peça 22, pp. 7-90) ;
	b) a pesquisa de preços de mercado, realizada entre março e abril/2015, foi feita pelo Setor de Licitações e Compras da CGATI (peça 23, pp. 67-89) , e apontou a vantagem da adesão para a Administração (mapa comparativo de preços à peça 23, p. 89) ;
	c) quando chegou para a autorização da DIPLAN, o processo de contratação estava formalmente instruído com os documentos legalmente exigíveis, inclusive com os documentos previstos no art. 9º da IN SLTI/MP 4/2014 (peça 23, pp. 119-120) ;
	d) alguns anexos do Termo de Referência trataram especificamente das necessidades do ICMBio (peça 22, pp. 91-92, 164-169 e 186) .
15.	De fato, não é razoável exigir daquela ex-diretora a análise minuciosa desses artefatos técnicos, sobretudo diante do plural rol de atribuição da unidade organizacional que ela chefiava, que abrangia atividades relacionadas à orçamentação, administração financeira, contabilidade, pessoal civil, serviços gerais, informática, entre outros (peça 113, p. 1) .
16.	Ao considerar a gestão anual da área de Tecnologia da Informação do ICMBio, houve melhorias no exercício de 2015, a despeito das falhas de planejamento relacionadas à adesão à ARP 73/2014:
	a) houve ampliação no quadro de servidores lotados na COTEC, passando de três para oito servidores, e publicação do novo PDTI, válido para o biênio 2016/2017 (peça 6, p. 18) ;
	b) apontou-se o cumprimento de doze recomendações relacionadas, entre outras coisas, à "fragilidade no planejamento institucional de TI", ainda que na auditoria das contas de 2015 tenha sido apurado que a recomendação de implementação de um processo estruturado para contratação de bens e serviços de TI não tivesse sido cumprida (peça 6, pp. 86-87) ; 
	c) não houve recomendações ou ressalvas da CGU sobre a matéria na auditoria das contas de 2013 (RA 201406685 - TC Processo 019.173/2014-8) .
17.	Aliás, em favor da recorrente há o fato de que o relatório da CGU (27/8/2015) , que alertou sobre a possível inadequação da adesão à ARP 73/2014, do TSE, é posterior à autorização da contratação pela recorrente (13/5/2015) bem como à sua saída da DIPLAN (1/6/2015) .
18.	Feitas essas considerações, assim como entende o Parquet de Contas, também penso que, no caso concreto, não se justifica o tratamento diferenciado dado à recorrente, razão por que dou provimento ao presente Recurso.
	Ante o exposto, VOTO para que seja adotada a minuta de acórdão que ora trago ao exame deste Colegiado.
TCU, Sala das Sessões Ministro Luciano Brandão Alves de Souza, em 13 de abril de 2021.
AROLDO CEDRAZ
Relator